臺灣屏東地方法院刑事判決　　　　　　　109年度訴字第381號
公　訴　人　臺灣屏東地方檢察署檢察官
被　　　告　鄞潮章


選任辯護人　林清堯律師
　　　　　　陳樹村律師
　　　　　　周南宏律師
上列被告因誣告等案件，經檢察官提起公訴（109 年度偵字第35
70號），本院判決如下：
    主  文
鄞潮章無罪。
    理  由
一、公訴意旨略以：被告鄞潮章因於民國108 年11月23日17時許
    ，對其配偶張碧雪及其女兒鄞妏娟實施家庭暴力，經張碧雪
    、鄞妏娟報警處理。詎被告為圖反制，竟意圖使鄞妏娟受刑
    事處分，而於翌（24）日4 時36分許至5 時5 分許向該管公
    務員即屏東縣政府警察局潮州分局警員對鄞妏娟提出恐嚇危
    害安全罪告訴，虛構稱：鄞妏娟於108 年11月23日17時許，
    在其位於屏東縣○○鎮○○街00號之住處（下稱前揭住處）
    ，基於恐嚇危害安全之犯意，對被告恫稱：「我要找黑道綁
    架你」云云，使被告心生畏懼，致生危害於安全之事，以此
    方式誣告鄞妏娟。被告復基於偽證之犯意，於109 年1 月8
    日檢察官偵訊前案時，自願立於證人之地位，就「鄞妏娟是
    否有以上開話語恐嚇被告」之案情有重要關係之事項，供前
    具結並虛偽陳述：「鄞妏娟有以『我要找黑道綁架你』之話
    語恐嚇鄞潮章，張碧雪當場還制止她不能這樣說」云云。因
    認被告涉犯刑法第169 條誣告罪嫌、同法第168 條偽證罪嫌
    。
二、犯罪事實應依證據認定之，無證據不得認定犯罪事實。又不
    能證明被告犯罪者，應諭知無罪之判決，刑事訴訟法第154
    條第2 項、第301 條第1 項分別定有明文。而認定犯罪事實
    所憑之證據，雖不以直接證據為限，間接證據亦包括在內；
    然而無論直接或間接證據，其為訴訟上之證明，須於通常一
    般之人均不致有所懷疑，而得確信其為真實之程度者，始得
    據為有罪之認定，倘其證明尚未達到此一程度，而有合理之
    懷疑存在，致無從為有罪之確信時，即應為無罪之判決。又
    刑事訴訟法第161 條第1 項規定：檢察官就被告犯罪事實，
    應負舉證責任，並指出證明之方法。因此，檢察官對於起訴
    之犯罪事實，應負提出證據及說服之實質舉證責任。倘其所
    提出之證據，不足為被告有罪之積極證明，或其指出證明之
    方法，無從說服法院以形成被告有罪之心證，基於無罪推定
    之原則，自應為被告無罪判決之諭知。復按被害人係以使被
    告受刑事訴追為目的，本質上存有較大之虛偽危險性，為擔
    保其真實性，應有補強證據以增強其陳述之憑信性，始足為
    認定被告犯罪事實之依據。所謂補強證據，係指被害人之陳
    述本身以外，足以證明犯罪事實確具有相當程度真實性之證
    據，固不以證明犯罪構成要件之全部事實為必要，但以與被
    害人指述具有相當之關聯性為前提，並與被害人之陳述相互
    印證，綜合判斷，已達於使一般之人均不致有所懷疑，而得
    確信其為真實之程度而言。
三、誣告罪之成立以意圖他人受刑事處分或懲戒處分，而為虛偽
    之告訴、告發、報告者為要件。所謂虛偽係指明知無此事實
    而故意捏造者而言，若被害人誤認有此事實或以為有此嫌疑
    ，自不得指為虛偽，即難科以本罪。又誣告罪之成立，須其
    申告內容完全出於憑空捏造，若所告尚非全然無因，衹因缺
    乏積極證明致被誣告人不受訴追處罰者，尚難遽以誣告論罪
    （最高法院40年台上字第88號、43年台上字第251 號判例意
    旨參照）。再按誣告罪之被害人，於其所誣告之案件訴訟程
    序中到庭，如續為其原虛構之不實犯罪事實之陳述，毋寧為
    其立於誣告罪告訴人立場事所難免之本質，以誣告罪之規範
    約制已足，如命其具結，勢將令受偽證罪之處罰，惟如其據
    實陳述，又無異自證己罪，其所面臨上開兩難困境，自得適
    用該等規定拒絕證言；訊問之法官或檢察官如未踐行告知證
    人得拒絕證言此告知義務，逕諭知有具結之義務及偽證之處
    罰後，即命具結作證，無異強令證人提供自己犯罪之相關資
    訊，而侵害其拒絕證言權，證人於此情況下所為之具結程序
    即有瑕疵，自應認其具結不生具結之效力，於程序上之審查
    ，無從透過刑事訴訟法第158 條之4 規定，賦予證據能力，
    於實體上之評價，縱其陳述不實，亦不能遽課以偽證罪責（
    最高法院109 年度台上字第1309號判決意旨參照）。
四、公訴人認被告涉犯前揭刑法第169 條誣告罪嫌、同法第168
    條偽證罪嫌，係以證人鄞妏娟、張碧雪於警詢、偵訊時之證
    述、歷次陳述狀、被告於108 年11月24日4 時36分許至5 時
    5 分許在屏東縣政府警察局潮州分局光華派出所向警員對鄞
    妏娟提出告訴之警詢筆錄、被告於109 年1 月8 日在臺灣屏
    東地方檢察署檢察官偵訊時當庭具結並證述之偵訊筆錄及結
    文、同署109 年度偵字第209 號對鄞妏娟之不起訴處分書及
    全卷資料、臺灣高等檢察署高雄檢察分署109 年度上聲議字
    第610 號駁回再議處分書、鄞妏娟提出之事發當時錄影影像
    等證據，為其主要之論據。訊據被告固不否認於前揭時、地
    向警員對鄞妏娟提出恐嚇危害安全罪告訴，並於接受檢察官
    訊問時具結作證等情，惟堅詞否認涉有公訴人所指前揭犯行
    ，辯稱：我所述均屬實，並未誣告鄞妏娟等語（本院卷一第
    46頁）。經查：
  ㈠被告於108 年11月24日4 時36分許至5 時5 分許向該管公務
    員即屏東縣政府警察局潮州分局警員對鄞妏娟提出恐嚇危害
    安全之告訴稱：鄞妏娟於108 年11月23日17時許，在其前揭
    住處，對被告恫稱：「我要找黑道綁架你」等語。繼於109
    年1 月8 日臺灣屏東地方檢察署檢察官偵訊時，立於證人之
    地位，就「鄞妏娟是否有以上開話語恐嚇被告」之案情有重
    要關係之事項，供前具結陳述：「鄞妏娟有以『我要找黑道
    綁架你』之話語恐嚇鄞潮章，張碧雪當場還制止她不能這樣
    說」等語等情，業經被告自承在卷（見本院卷二第246 頁）
    ，並有屏東縣政府警察局潮州分局光華派出所108 年11月24
    日4 時36分許至5 時5 分許警詢筆錄、本院勘驗臺灣屏東地
    方檢察署109 年1 月8 日偵訊錄影畫面之勘驗筆錄存卷可考
    （見潮警偵字第10832001300 號卷【下稱警卷一】第5 頁背
    面，本院卷一第191 至198 頁），首堪認定。又被告對鄞妏
    娟提出恐嚇危害安全告訴後，經臺灣屏東地方檢察署檢察官
    偵查終結，認無積極證據證明鄞妏娟有被告所指之恐嚇危害
    安全犯行，而以109 年度偵字第209 號為不起訴處分，經被
    告聲請再議，由臺灣高等檢察署高雄檢察分署以109 年度上
    聲議字第610 號處分書駁回再議而確定等情，有各該署處分
    書在卷可稽（見109 年度偵字第209 號卷【下稱偵卷一】第
    57至59、71至75頁）。是被告申告遭鄞妏娟恐嚇危害安全案
    件（下稱恐嚇案件），雖經承辦檢察官認缺乏積極證明，而
    為不起訴處分，然被告是否構成誣告罪，仍應就其有無虛構
    誣告之故意、有無積極證據證明被告確係故意虛構事實以為
    斷，則被告於恐嚇案件提告之內容，究竟是否出於憑空捏造
    之不實事項對鄞妏娟提出告訴，厥為本案之關鍵而有予究明
    之必要。
  ㈡被告為張碧雪之配偶，二人間具有家庭暴力防治法第3 條第
    1 款所定之家庭成員關係。被告前經本院於107 年1 月25日
    核發106 年度家護字第479 號民事通常保護令，諭令被告不
    得對張碧雪實施身體、精神或經濟上騷擾、控制、脅迫及其
    他不法侵害之行為，並不得直接或間接對張碧雪為騷擾行為
    ，被告於107 年2 月7 日經警方當面聯繫約制有關保護令主
    文內容而知悉之，猶於保護令有效期間之108 年11月23日17
    時10分許，在其前揭住處廚房內，因冰箱食物處理問題與張
    碧雪發生口角，被告對張碧雪辱罵「幹你娘」等語，並摔擲
    廚房內鍋碗瓢盆，鄞妏娟聽聞進入廚房而與被告生衝突，繼
    之被告持廚房內水果刀1 把追趕並作勢揮砍張碧雪及鄞妏娟
    ，並恫稱「幹你娘、我要把妳們砍死」等語，被告前開行為
    其後由屏東縣政府警察局潮州分局光華派出所受理偵辦，經
    臺灣屏東地方檢察署檢察官以108 年度偵字第10811 號提起
    公訴，並經本院以109 年度簡字第430 號判決判處被告有期
    徒刑3 月，如易科罰金，以新臺幣1 仟元折算1 日（下稱家
    暴案件）等情，業據被告於家暴案件本院訊問時供稱：我有
    收到106 年度家護字第479 號民事通常保護令，並簽署警方
    提供之保護令執行紀錄表，案發當時我與張碧雪、鄞妏娟同
    住，對於家暴案件被起訴的犯罪事實我均承認等語（見本院
    109 年度簡字第430 號卷【下稱本院簡卷】第30、31頁），
    核與證人鄞妏娟於本院審理時證稱：108 年11月23日當日只
    有被告、張碧雪與我在前揭住處，我剛搬入該址3 週左右，
    當時我在客廳，聽到廚房有吵架與摔東西聲，我進廚房問他
    們在吵什麼，被告就開始罵髒話，我想說把冰箱內的食物丟
    掉就不用吵了，我丟掉後轉身被告就拿起刀子追趕我與張碧
    雪等語（見本院卷二第124 、125 、130 頁）大致相符，並
    有本院106 年度家護字第479 號民事通常保護令、屏東縣政
    府警察局潮州分局保護令執行紀錄表在卷可查，復經本院調
    取本院109 年度簡字第430 號刑事簡易案件全卷核閱無訛屬
    實（見家護卷第149 至151 、171 頁，本院簡卷第87至98頁
    ）。是被告、張碧雪與鄞妏娟確俱於108 年11月23日17時許
    ，在前揭住處廚房內發生衝突乙情，足堪認定。則於衝突之
    際，被告對於鄞妏娟所言為過度解讀，而自認受鄞妏娟言語
    恐嚇，非無可能。
  ㈢證人鄞妏娟於本院審理時固證稱：當下我對被告說我會告被
    告，但我從頭到尾都沒有說要找黑道綁架他，我就是一個很
    普通的學生，我生活周遭沒有人是黑道，我是82年出生，在
    我的成長背景很少有黑道綁架的事件，這不是我會說出來的
    話，張碧雪主要是制止我不要跟被告大小聲等語（見本院卷
    二第126 頁），惟經被告於本院準備程序時供稱：我當時在
    派出所跟警員說鄞妏娟恐嚇我這件事是真實的，我沒有杜撰
    。我們因家暴案件雙方起爭執，鄞妏娟問我為何說要打壞她
    的車子，我回稱因為她的狗沒有管好，吵得我不能睡覺，鄞
    妏娟便揚言倘若我打壞她的車子，就要找黑道綁架我等語（
    見本院卷一第46、47頁）而否認其有誣告鄞妏娟之事實，兩
    造各執其詞，自不能單憑一方之說詞而為認定，尚應求諸其
    餘客觀事證，資為補強。
  ㈣證人即被告與張碧雪女兒鄞佳宇於本院審理時證稱：張碧雪
    曾因家暴案件及恐嚇案件，於108 年12月21日來我住處大樓
    （下稱前揭大樓）找我，要求我與丈夫謝豐年幫忙協調請被
    告撤回對鄞妏娟恐嚇案件之告訴，然後張碧雪、鄞妏娟則撤
    回家暴案件之告訴。接著我就問張碧雪為何鄞妏娟要講恐嚇
    他人的話，張碧雪回答我已經罵過鄞妏娟了，雖然我沒有親
    耳聽到鄞妏娟所說的恐嚇的話，但張碧雪所作所言，已經足
    以印證等語（見本院卷二第145 至150 頁），並提出前揭大
    樓監視器影像檔案為佐，嗣經本院會同公訴人、被告及其辯
    護人當庭播放其提供之影像檔案（檔名：0000000 張碧雪前
    往國硯社區拜訪鄞佳宇影像）實施勘驗，確認當日張碧雪確
    有前往前揭大樓無訛，有本院勘驗筆錄在卷可查（見本院卷
    一第200 頁），足佐證人鄞佳宇前揭證述非憑空虛編。另證
    人即鄞佳宇之夫謝豐年則於本院審理時證稱：張碧雪12月底
    到我家討論大家爭執的事情，雖然沒有說鄞妏娟具體如何恐
    嚇被告，但鄞佳宇對張碧雪說都是鄞妏娟講這種恐嚇的話，
    才會有這些事情，張碧雪就說我有罵過鄞妏娟了，這樣就足
    以知道鄞妏娟確實有說過恐嚇的話。張碧雪有請我勸被告撤
    告等語（見本院卷二第154 至157 頁），核與證人鄞佳宇所
    證相符。又查被告、張碧雪確有就家暴案件及恐嚇案件撤回
    告訴等情，亦有被告撤回恐嚇案件之撤回告訴狀、張碧雪
    109 年1 月9 日提出之撤回家暴案件之告訴狀存卷可稽（見
    偵卷三第19、121 至123 頁），益徵證人鄞佳宇、謝豐年所
    證前詞不假，則依其等所證前詞，雖俱證稱不清楚鄞妏娟具
    體說了什麼，惟自張碧雪回應中，其等均推斷鄞妏娟曾對被
    告出言恐嚇，是被告究有無故意捏造事實，偽稱遭鄞妏娟恐
    嚇，尚非全然無疑。
  ㈤證人張碧雪於本院審理時證稱：鄞妏娟沒有說要找黑道綁架
    被告。我沒有對鄞佳宇、謝豐年說希望被告撤回對鄞妏娟的
    恐嚇案件告訴。對於有沒有向鄞佳宇、謝豐年說我有罵過鄞
    妏娟這件事，我沒有記憶。我確實有於108 年12月21日去高
    雄找鄞佳宇玩，我開玩笑說被告真的是亂講話，鄞妏娟根本
    沒有講要綁架他這句話，真的是打人的還喊救命。我是想大
    家都是一家人不要這樣子，那時候的心態是去找他們玩，之
    前大家的感情都很好，我希望挽回母女、女婿的感情等語（
    見本院卷二第135 至138 、142 、215 頁）。惟證人鄞佳宇
    、謝豐年前俱證稱當日張碧雪是來談撤告之事，並非純粹來
    訪遊玩等語，業如前述。又證人謝豐年於本院審理時復證稱
    ：本案事情發生前我與被告、張碧雪關係很好，我常常招待
    他們出國，並一起吃飯。本案發生前大家相處都還不錯等語
    （見本院卷二第152 、153 、157 頁），益證張碧雪與鄞佳
    宇、戊○○間嗣因前揭家暴、恐嚇案件，關係業已生變，實
    難認張碧雪於前開時間猶會前往拜訪鄞佳宇、謝豐年玩樂，
    是證人張碧雪前揭所述，稱其係前去找鄞佳宇、謝豐年玩樂
    ，而未談及撤告或罵鄞妏娟等語，尚難遽信。
  ㈥綜上所述，遍觀卷內其他相關事證，缺乏擔保證人鄞妏娟指
    訴可信性之補強證據，無從證明被告係故意虛編事實誣指鄞
    妏娟，要難單憑鄞妏娟之單一指訴，遽為推論被告有誣告之
    犯行。
  ㈦被告其後於109 年1 月8 日臺灣屏東地方檢察署檢察官偵訊
    時，固以證人身分作證，就其上開申告被害人恐嚇危害安全
    罪嫌之案件中，「鄞妏娟是否有以上開話語恐嚇被告」之案
    情有重要關係之事項，供前具結陳述：鄞妏娟有以「我要找
    黑道綁架你」之話語恐嚇被告，張碧雪當場還制止她不能這
    樣說等語乙情，業經認定如前，惟臺灣屏東地方檢察署檢察
    官諭知被告改列證人身分及具結之義務、因與鄞妏娟為刑事
    訴訟法第180 條第1 項第1 款關係之人得拒絕證言之權利、
    偽證之處罰後，逕命其為證言，檢察官並未依刑事訴訟法第
    186 條第2 項，踐行告知被告得依同法第181 條不自證己罪
    之拒絕證言程序等情，此業經本院會同公訴人、被告及其辯
    護人當庭播放被告該次偵訊錄影檔案（檔名：108 偵_01081
    1_0000000000000n .264 ）實施勘驗，確認無誤，有本院勘
    驗筆錄在卷可查（見本院卷一第191 至198 頁），揆諸上開
    說明，被告於該次偵訊以證人身分具結作證而為陳述，不能
    遽課以偽證罪責。
五、綜前所述，公訴人認被告涉犯如公訴意旨犯罪事實欄所載誣
    告、偽證罪嫌，其所提出之證據或指出之證明方法，於訴訟
    上之證明，未達於通常一般之人均不致有所懷疑，而得確信
    其為真實之程度，仍存有合理懷疑，則依罪證有疑，利於被
    告之證據法則，揆諸上揭說明，本案被告犯罪核屬不能證明
    ，自應為無罪之諭知。
據上論斷，應依刑事訴訟法第301 條第1 項前段，判決如主文。
本案經檢察官吳政洋提起公訴，經檢察官何克昌、施柏均、吳政
洋到庭執行職務。
中    華    民    國   110   年    11     月    30    日
                  刑事第四庭  審判長法  官  黃柏霖
                                    法  官  林敬超
                                    法  官  錢毓華
以上正本證明與原本無異。
如不服本判決應於收受判決後20日內向本院提出上訴書狀，並應
敘述具體理由；其未敘述上訴理由者，應於上訴期間屆滿後20日
內向本院補提理由書（均須按他造當事人之人數附繕本）「切勿
逕送上級法院」。
中    華    民    國   110   年    11     月    30    日
                                    書記官  郭淑芳